ACORDAO-COMPLETO-2486380

ACÓRDÃO 1544/2021 ATA 24/2021 - PLENÁRIO

VISTOS, relatados e discutidos estes autos de representação formulada pela empresa Delurb Ambiental Ltda., com pedido de medida cautelar, por meio da qual foram noticiadas falhas na condução do pregão eletrônico para registro de preços 30/2020, por menor preço global, conduzido pela Base Aérea dos Afonsos (Baaf) , com vistas à contratação de serviço de recolhimento, transporte e destinação final de resíduos.
ACORDAM os ministros do Tribunal de Contas da União, reunidos em sessão plenária, ante as razões expostas pelo relator, em:
9.1. considerar procedente a presente representação;
9.2. revogar a medida cautelar adotada monocraticamente no despacho de 11/3/2021 e referendada por meio do Acórdão 575/2021-TCU-Plenário;
9.3. determinar à Base Aérea dos Afonsos (Baaf) , com fundamento no art. 71, IX, da Constituição Federal, c/c o art. 45 da Lei 8.443/1992, que, no prazo de 15 (quinze) dias a contar da ciência deste acórdão, comprove a este Tribunal a adoção de providências com vistas à anulação do ato de desclassificação da empresa Delurb Ambiental Ltda., no âmbito do pregão eletrônico 30/2020, bem como dos atos subsequentes, e ao retorno do processo à fase imediatamente anterior;
9.4. dar ciência à Baaf, com fundamento no art. 9º, I, da Resolução TCU 315/2020, sobre a falha identificada no pregão eletrônico 30/2020, referente à pesquisa de mercado baseada exclusivamente em orçamentos fornecidos por empresas do ramo, desconsiderando contratos com itens similares vigentes nas organizações militares que seriam atendidas pela nova contratação, em afronta ao § 1º do art. 5º da Instrução Normativa 73/2020, da Secretaria de Gestão do Ministério da Economia, para que sejam adotadas medidas internas com vistas à prevenção de outras ocorrências semelhantes;
9.5. encaminhar cópia desta deliberação à Base Aérea dos Afonsos (Baaf) , à empresa Landtec Consultoria Ambiental e Serviços de Construção Ltda e à representante;
9.6. encerrar o processo e arquivar os autos.

Representação sobre irregularidade em pregão eletrônico para registro de preços destinado à contratação de serviço de recolhimento, transporte e destinação final de resíduos para a Base Aérea dos Afonsos (BAAF).

Base Aérea dos Afonsos (Baaf).

3. Interessado/Representante:
3.1. Interessado: Landtec Consultoria Ambiental e Serviços de Construção Civil Ltda. (08.454.836/0001-78).
3.2. Representante: Delurb Ambiental Ltda. (24.219.106/0001-49).

13.1. Ministros presentes: Ana Arraes (Presidente), Walton Alencar Rodrigues, Benjamin Zymler, Aroldo Cedraz, Raimundo Carreiro, Bruno Dantas, Vital do Rêgo e Jorge Oliveira.
13.2. Ministros-Substitutos presentes: Augusto Sherman Cavalcanti, Marcos Bemquerer Costa e Weder de Oliveira (Relator).

WEDER DE OLIVEIRA

Transcrevo, com os necessários ajustes de forma, as partes principais da instrução elaborada pela Secretaria de Controle Externo de Aquisições Logísticas (Selog) [footnoteRef:2]. [2:  Peça 67-68.] 
" (...) 
1.  A Base Aérea dos Afonsos (Baaf) firmou o contrato 34/2020 (peça 22) com a empresa Landtec Consultoria Ambiental e Serviços de Construção Ltda. (Landtec) em 11/12/2020, com valor anual de R$ 2.286.310,00. Segundo o órgão, a execução contratual não foi iniciada e os serviços continuam sendo prestados por meio de seis outros ajustes, que seriam substituídos pelo novo contrato.
2.  Por meio do despacho constante da peça 64, de 11/3/2021, ratificado pelo Acórdão 575/2021-TCU-Plenário (peça 70) , o relator determinou:
'a) à Base Aérea dos Afonsos (Baaf) que suspenda cautelarmente o início da execução do contrato 34/2020, firmado com a empresa Landtec Consultoria Ambiental e Serviços de Construção Ltda., bem como que suspenda cautelarmente a adesão à ata de registro de preços decorrente do pregão eletrônico para registro de preços 30/2020, até o que o Tribunal decida quanto ao mérito da presente representação, autorizando a prorrogação dos contratos 2/GAP-AF/DIRAD/2017, 16/GAP-AF/2017, 36/GAPAF/2016, 3/GAP-AF/HAAF/2019, 58/GAP-AF/2018, 34/GAP-RJ/VFAE/2015 que eventualmente tenham sua vigência expirada no curso do trâmite processual.'
B. HISTÓRICO
3.  O representante, Delurb Ambiental Ltda. (Delurb) , questiona a recusa de sua proposta no Pregão Eletrônico (PE) 30/2020 da Baaf, por suposta inexequibilidade do valor proposto para o item 2 - Serviço de coleta, transporte e destinação final de resíduo Classe IIA (lixo extraordinário) .
4.  Na análise inicial (peças 28-30) , a Selog, com base na informação de que a assinatura do contrato e o início de sua vigência teriam ocorrido em 11/12/2020, presumiu que os serviços já estariam sendo executados pela empresa declarada vencedora do certame, o que afastaria o pressuposto do perigo da demora, e propôs o indeferimento do pedido cautelar formulado pelo representante. Para o saneamento dos autos, a unidade técnica propôs oitivas e diligência, encaminhamento que foi acolhido pelo Relator (peça 31) .
5.  As manifestações apresentadas foram analisadas na instrução constante da peça 56 destes autos. Identificou-se que, enquanto a Landtec, seguindo o disposto no edital, calculou o valor da 'destinação final' (item 2) com base no volume (m³) , a Delurb adotou unidade de medida diversa, o peso (tonelada) , também empregado como referência na Portaria 4/2020 da Companhia Municipal de Limpeza Urbana (Comlurb) .
6.  A partir da densidade média do lixo extraordinário apontada no Manual de Gerenciamento Integrado de Resíduos Sólidos do Instituto Brasileiro de Administração Municipal - Ibam, de 230 kg/m³, densidade similar às verificadas em outros estudos sobre o tema, conforme parágrafos 17 a 19 da instrução precedente (peça 56, p. 4-5) , verificou-se que as 2.316,24 toneladas previstas na proposta da empresa Delurb eram compatíveis com os 9.884 m³ estimados para o item 2. Ainda, identificou-se possível sobrepreço na proposta ofertada pela Landtec, que chegaria a R$ 298,30/tonelada, considerando o custo de unitário proposto de R$ 68,61/m³ e a densidade apontada no estudo do Ibam.
7.  Na resposta à diligência, de 12/2/2021, a Baaf relatou que a execução do contrato 34/2020 ainda não havia se iniciado e que os seis contratos descentralizados, que seriam substituídos por aquele, ainda permaneciam em vigor. Como a soma desses seis ajustes (R$ 1.693.449,75) apresentou valor inferior ao do contrato 34/2020 (R$ 2.286.310,00) , entendeu-se necessário solicitar a manifestação do órgão quanto à economicidade da nova contratação.
8.  Acolhendo o encaminhamento proposto pela Selog, o relator determinou (peça 64, p. 19-20) :
'a) à Base Aérea dos Afonsos (Baaf) que suspenda cautelarmente o início da execução do contrato 34/2020, firmado com a empresa Landtec Consultoria Ambiental e Serviços de Construção Ltda., bem como que suspenda cautelarmente a adesão à ata de registro de preços decorrente do pregão eletrônico para registro de preços 30/2020, até o que o Tribunal decida quanto ao mérito da presente representação, autorizando a prorrogação dos contratos 2/GAP-AF/DIRAD/2017, 16/GAP-AF/2017, 36/GAP-AF/2016, 3/GAP-AF/HAAF/2019, 58/GAP-AF/2018, 34/GAP-RJ/VFAE/2015 que eventualmente tenham sua vigência expirada no curso do trâmite processual;
b) à Secretaria de Controle Externo de Aquisições Logísticas (Selog) que promova a oitiva da Baaf, com amparo no art. 250, V, do RI/TCU, para que, no prazo de 15 (quinze) dias, se pronuncie quanto à economicidade da contratação, ante a substancial diferença identificada entre a soma dos valores dos contratos 2/GAP-AF/DIRAD/2017, 16/GAP-AF/2017, 36/GAP-AF/2016, 3/GAP-AF/HAAF/2019, 58/GAP-AF/2018, 34/GAP-RJ/VFAE/2015 (R$ 1.693.449,75) e o valor do contrato 34/2020 (R$ 2.286.310,00) , que os substituirá, centralizando a execução dos serviços;
c) considerando a possibilidade de construção participativa das deliberações deste Tribunal, nos termos do art. 14 da Resolução TCU 315/2020, bem como o previsto nas Normas de Auditoria (NAT) aprovadas pela Portaria TCU 280/2010, referente aos comentários dos gestores (no que se aplica a representações e denúncias) :
c.1) solicitar à Baaf, caso queira, no prazo de 15 (quinze) dias:
c.1.1) a apresentação de possíveis ações corretivas que poderão ser tomadas pela Baaf para prevenir ou corrigir os indícios de irregularidades detectados ou remover seus efeitos;
c.1.2) na hipótese de serem consideradas insuficientes, pelo Tribunal, as alternativas apresentadas pela unidade jurisdicionada, a manifestação quanto aos possíveis impactos da anulação do ato administrativo que recusou a proposta da empresa Delurb por inexequibilidade, bem como dos demais atos subsequentes, e posterior retomada do certame;
c.2) alertar a Baaf, com relação à construção participativa de deliberações, de que:
c.2.1) a sua manifestação quanto às alternativas para corrigir os indícios de irregularidades verificados e quanto aos impactos das possíveis medidas a serem adotadas pelo TCU será avaliada na proposição de mérito, mas não vincula as decisões desta Corte de Contas, notadamente quando os riscos decorrentes de sua adoção e/ou da manutenção de situação irregular não se coadunarem com o interesse público que se pretende tutelar;
c.2.2) a ausência de manifestação no prazo estipulado não impedirá o andamento processual, podendo o TCU vir a prolatar decisão de mérito, caso haja elementos suficientes que caracterizem afronta às normas legais e/ou possibilidade de ocorrência de prejuízos à Administração; e
c.2.3) a ausência de manifestação não será considerada motivo de sanção.
d) seja realizada, nos termos do art. 276, § 3º, c/c art. 250, V, do RI/TCU, a oitiva da sociedade empresária Landtec Consultoria Ambiental e Serviços de Construção Ltda., para, no prazo de 15 (quinze) dias, manifestar-se, caso queira, sobre os fatos tratados nesta representação;
e) envie cópia da instrução à peça 56 e do presente despacho à Baaf e à empresa Landtec Consultoria Ambiental e Serviços de Construção Ltda., para ciência e com vistas a subsidiar as respectivas manifestações.'
9.  A medida cautelar adotada, bem como as medidas acessórias mencionadas no Despacho, foram referendadas pelo Tribunal por meio do Acórdão 575/2021-TCU-Plenário (peça 70) .
10.  Promovidas as medidas determinadas pelo relator, passa-se a analisar as respostas apresentadas.
 (...) 
E. EXAME TÉCNICO
DA MEDIDA CAUTELAR
11.  Em relação à medida cautelar que determinou a suspensão do início da execução do contrato 34/2020, o órgão informa que (peça 78) :
a)   em virtude da irresignação manifestada pela Delurb Ambiental Ltda. e considerando que os seis contratos que seriam substituídos ainda estavam em vigor, houve-se por bem não dar início imediato à execução do contrato 34/2020 (p. 1) ;
b)   os pedidos formulados no âmbito do Mandado de Segurança 5883076-61.2020.4.02.5101/RJ, impetrado na 16ª Vara Federal do Rio de Janeiro, por meio do qual a Delurb questionou sua exclusão do PE 30/2020, foram julgados improcedentes e a segurança requerida foi denegada (p. 1) ;
c)   ratifica seu posicionamento quanto à manutenção da suspensão da execução do contrato em voga, conforme determinação emanada pelo TCU (p. 2) ;
d)   a fim de evitar prejuízos à continuidade dos serviços, será adotada como como solução a sugerida prorrogação dos contratos (p. 2) .
Análise
12.  As informações prestadas pelo órgão denotam o efetivo cumprimento da determinação contida no item 'a' do parágrafo 23 do Despacho constante da peça 64, referente à suspensão cautelar do início da execução do contrato 34/2020.
DA OITIVA DA BAAF
13.  No item 'b' do parágrafo 23 do seu despacho (peça 64, p. 19) , o Relator determinou a oitiva da Baaf para que se manifestasse quanto à economicidade da contratação, ante a substancial diferença identificada entre a soma dos valores dos contratos 2/GAP-AF/DIRAD/2017, 16/GAP-AF/2017, 36/GAP-AF/2016, 3/GAP-AF/HAAF/2019, 58/GAP-AF/2018, 34/GAP-RJ/VFAE/2015 (R$ 1.693.449,75) e o valor do contrato 34/2020 (R$ 2.286.310,00) , que os substituirá, centralizando a execução dos serviços'.
14.  Em sua resposta (peça 78) , o órgão informa que:
a)   a concentração administrativa dos processos de serviço de coleta de lixo foi decidida por órgãos superiores: Secretaria de Economia, Finanças e Administração da Aeronáutica - Sefa, Diretoria de Administração da Aeronáutica - Dirad e Centro de Apoio Administrativo da Aeronáutica - Ceap (p. 2) ;
b)   diante da aludida determinação, a centralização dos créditos orçamentários para serviços de limpeza e conservação foi incluída no Plano de Ação da Baaf (p. 2) ;
c)   o recebimento e a fiscalização da execução contratual também serão centralizados em comissão única designada para tal fim, o que diminuirá substancialmente os riscos do negócio jurídico avençado, assim como aumentará a eficiência dos procedimentos dos controles administrativos (p. 2) ;
d)   o órgão anexa tabela comparativa (peça 79) entre o contrato 34/2020 e os seis outros descentralizados: 002/GAP-AF/DIRAD/2017, 016/GAP-AF/2017, 036/GAP-AF/2016, 003/GAP-AF/HAAF/2019, 058/GAP-AF/2018 e 034/GAP-RJ/VFAE/2015 (p. 2) ;
e)   a substancial diferença de valores é atribuída ao fato de o contrato 34/2020 contemplar mais itens de serviços e maiores quantidades, tendo em vista que visa apoiar dezesseis unidades situadas na área, em contraposição aos contratos anteriores ainda em vigor, que atendem apenas a um órgão ou setor (p. 2) ;
f)   os contratos anteriores não previam todos os itens listados no objeto da atual licitação, em especial os previstos no item 3 (serviço de coleta, transporte e destinação final de resíduos químicos Classe B da Resolução Conama 358/05 - tratamento por incineração) , no item 7 (destinação final de resíduos recicláveis - móveis, utensílios domésticos inservíveis, plásticos, vidros, papeis, metais, etc) e no item 8 (Serviço de coleta, transporte e destinação final de Óleo de cozinha usado) para os refeitórios (p. 2) ;
g)   para o item 4 (Serviço de coleta, transporte e destinação final de resíduos classe I -hospitalar  infectante dos grupos A e E perfurocortantes) , a quantidade contratada passou de 360 para 755 m³, em face do aumento da demanda do Hospital de Aeronáutica dos Afonsos (HAAF) em virtude da transferência da Clínica Psiquiátrica, antes pertencente ao Hospital Central da Aeronáutica, e do aumento do número de atendimento das demais clínicas, em razão da contratação de mais profissionais da área de saúde, da reforma e ampliação do Centro de Terapia Intensiva e da Unidade de Terapia Intensiva, bem como para suprir às necessidades da Unidade de Pacientes Externos (p. 3) ;
h)   o item 5 (serviço de coleta, transporte e destinação final de efluentes de resíduo proveniente de sistema de tratamento de coletores de esgoto sanitário) , contemplado apenas no contrato do HAAF, é necessário em tantas outras áreas, como refeitórios, hotéis de trânsito e diversos prédios sedes dos órgãos situados no campo dos Afonsos (p. 3) ;
i)   o item 6 (serviço de coleta, transporte e destinação final de lâmpadas usadas inservíveis) , também só previsto no contrato vigente no HAAF, mostrou-se de extrema importância para todas as unidades da área, uma vez que permitirá a destinação final de forma ambientalmente adequada e em conformidade com o Plano Nacional de Resíduos Sólidos - Lei 12.305/2010 (p. 3) ;
j)   o contrato será executado estritamente de acordo com a coleta efetivamente realizada, salientando que o regime de execução é o da empreitada por preço unitário, em que o pagamento é feito somente após a medição e a verificação da conformidade da prestação com a obrigação ajustada (p. 3) .
Análise
15.  Conforme informações prestadas pela Baaf, a diferença identificada entre a soma dos valores anuais dos contratos 002/GAP-AF/DIRAD/2017, 016/GAP-AF/2017, 036/GAP-AF/2016, 003/GAP-AF/HAAF/2019, 058/GAP-AF/2018 e 034/GAP-RJ/VFAE/2015 e o do contrato 34/BAAF/2020 decorre da inclusão de serviços não contemplados naqueles contratos (itens 3, 7 e 8) e do aumento do quantitativo dos demais itens, informações que, de fato, parecem justificar o aumento de despesa identificado nesta representação.
16.  Todavia, embora a questão não esteja diretamente relacionada ao questionamento realizado na oitiva, identificou-se inadequação na elaboração da pesquisa de preços que subsidiou o certame. Segundo o estudo preliminar elaborado pelo órgão (peça 92, p. 2-3) , o valor de referência do PE 30/2020 foi obtido a partir da média dos orçamentos enviados ao órgão por três empresas, uma vez que, segundo o subitem 6.1 do estudo, 'não foi possível utilizar outras contratações no âmbito da Administração Pública, haja vista a incompatibilidade entre as descrições de todos os objetos ora almejados, com aqueles encontrados no Portal de Compras do Governo Federal'.
17.  Tal argumento se contrapõe à realidade do próprio certame, que se destinava, justamente, a suprir serviços que já eram prestados (ao menos em parte) por outros ajustes vigentes nas Organizações Militares que seriam atendidas pela nova contratação. Os valores praticados nesses contratos poderiam servir como parâmetros para a estimativa de preços que subsidiou a licitação. Dentre os contratos que, segundo a Baaf, seriam substituídos pelo decorrente do PE 30/2020, existiam quatro referências para o item 1, seis para o item 2 e uma para os itens 4, 5 e 6.
18.  Nos termos do § 1º do art. 5º da Instrução Normativa 73, de 5 de agosto de 2020, da Secretaria de Gestão do Ministério da Economia, na pesquisa de preços, o órgão licitante deve priorizar os parâmetros identificados no Painel de Preços e/ou em contratações similares realizadas por outros entes públicos:
'Art. 5º A pesquisa de preços para fins de determinação do preço estimado em processo licitatório para a aquisição e contratação de serviços em geral será realizada mediante a utilização dos seguintes parâmetros, empregados de forma combinada ou não:
I - Painel de Preços, disponível no endereço eletrônico gov.br/paineldeprecos, desde que as cotações refiram-se a aquisições ou contratações firmadas no período de até 1 (um) ano anterior à data de divulgação do instrumento convocatório;
II - aquisições e contratações similares de outros entes públicos, firmadas no período de até 1 (um) ano anterior à data de divulgação do instrumento convocatório;
III - dados de pesquisa publicada em mídia especializada, de sítios eletrônicos especializados ou de domínio amplo, desde que atualizados no momento da pesquisa e compreendidos no intervalo de até 6 (seis) meses de antecedência da data de divulgação do instrumento convocatório, contendo a data e hora de acesso; ou
IV - pesquisa direta com fornecedores, mediante solicitação formal de cotação, desde que os orçamentos considerados estejam compreendidos no intervalo de até 6 (seis) meses de antecedência da data de divulgação do instrumento convocatório.
§1º Deverão ser priorizados os parâmetros estabelecidos nos incisos I e II.
[...]'
19.  Breve pesquisa realizada no Portal de Compras do Governo Federal por ocasião desta instrução identificou diversos certames promovidos por entes públicos situados no estado do Rio de Janeiro com objeto similar ao do PE 30/2020, indicando a plena viabilidade de se aplicar o disposto acima, conforme tabelas a seguir:
	Item 1: Serviço de coleta, transporte e destinação final de resíduo Classe IIB (resíduos inertes, entulhos de obra, galhos, etc.) , em caçambas de 5 m³ recolhidas em caminhão poliguindasters.

	Referência
	Preço unitário (R$/m³) 

	Pregão Eletrônico 12/2020 - Grupamento de Apoio do Rio de Janeiro - GAP-RJ (Uasg 120039) 
	104,00

	Pregão Eletrônico 7/2020 - Instituto Militar de Engenharia - IME (Uasg 160327) 
	69,90

	Pregão Eletrônico 6/2020 - Campo de Instrução de Gericinó - CIG (Uasg 160288) 
	119,00

	Pregão Eletrônico 35/2020 - Grupamento de Apoio do Galeão - GAP-GL (Uasg 120645) 
	70,00

	Item 2: Serviço de coleta, transporte e destinação final de resíduo Classe IIA (lixo extraordinário) , em contêineres de 240 litros / 1,2 M3 recolhidas em caminhão compactador.

	Referência
	Preço unitário (R$/m³) 

	Pregão Eletrônico 12/2020 - Grupamento de Apoio do Rio de Janeiro - GAP-RJ (Uasg 120039) 
	119,55

	Pregão Eletrônico 8/2020 - 1º Batalhão de Guardas (Uasg 160253) 
	75,00

	Pregão Eletrônico 7/2020 - Instituto Militar de Engenharia - IME (Uasg 160327) 
	69,83

	Pregão Eletrônico 6/2020 - Campo de Instrução de Gericinó - CIG (Uasg 160288) 
	125,00

	Pregão Eletrônico 35/2020 - Grupamento de Apoio do Galeão - GAP-GL (Uasg 120645) 
	67,00

	Item 3: Serviço de coleta, transporte e destinação final de resíduos Químicos Classe B da Res. CONAMA 358/05 tratamento por incineração.

	Referência
	Preço unitário (R$/L) 

	Pregão Eletrônico 45/2020 - Grupamento de Apoio do Rio de Janeiro - GAP-RJ (Uasg 120039) 
	9,90

	Item 4: Serviço de coleta, transporte e destinação final de resíduos classe I (hospitalar infectante dos grupos A e E perfurocortantes.

	Referência
	Preço unitário (R$/m³) 

	Pregão Eletrônico 12/2020 - Grupamento de Apoio do Rio de Janeiro - GAP-RJ (Uasg 120039) 
	720,00

	Pregão Eletrônico 8/2020 - 1º Batalhão de Guardas (Uasg 160253) 
	633,00

	Pregão Eletrônico 7/2020 - Instituto Militar de Engenharia - IME (Uasg 160327) 
	814,20

	Pregão Eletrônico 6/2020 - Campo de Instrução de Gericinó - CIG (Uasg 160288) 
	720,00

	Item 5: Serviço de coleta, transporte e destinação final de efluentes de Resíduo proveniente de Sistema de Tratamento de Coletores de Esgoto Sanitário e redes de drenagem pluvial e resíduos orgânicos. (Esgoto e caixas de gorduras) 

	Referência
	Preço unitário (R$/m³) 

	Pregão Eletrônico 12/2020 - Grupamento de Apoio do Rio de Janeiro - GAP-RJ (Uasg 120039) 
	348,00

	Pregão Eletrônico 7/2020 - Instituto Militar de Engenharia - IME (Uasg 160327) 
	296,47

	Pregão Eletrônico 6/2020 - Campo de Instrução de Gericinó - CIG (Uasg 160288) 
	320,00

	Pregão Eletrônico 35/2020 - Grupamento de Apoio do Galeão - GAP-GL (Uasg 120645) 
	80,00

	Item 6: Serviço de coleta, transporte e destinação final de lâmpadas usadas inservíveis em embalagens que evitem sua quebra. (coletor para transporte interno e destinação final) .

	Referência
	Preço unitário (R$/un) 

	Pregão Eletrônico 12/2020 - Grupamento de Apoio do Rio de Janeiro - GAP-RJ (Uasg 120039) 
	5,90

	Pregão Eletrônico 7/2020 - Instituto Militar de Engenharia - IME (Uasg 160327) 
	5,16

	Pregão Eletrônico 6/2020 - Campo de Instrução de Gericinó - CIG (Uasg 160288) 
	5,20

	Pregão Eletrônico 35/2020 - Grupamento de Apoio do Galeão - GAP-GL (Uasg 120645) 
	4,000

	Item 7: Serviço de coleta, transporte e destinação final de resíduos recicláveis. (móveis, utensílios domésticos inservíveis, plásticos, vidros, papeis, metais, etc) incluindo fornecimento de caçambas de 5,0 m3 para cada tipo de resíduos.

	Referência
	Preço unitário (R$/m³) 

	Pregão Eletrônico 12/2020 - Grupamento de Apoio do Rio de Janeiro - GAP-RJ (Uasg 120039) 
	185,00

	Pregão Eletrônico 7/2020 - Instituto Militar de Engenharia - IME (Uasg 160327) 
	94,64

	Pregão Eletrônico 6/2020 - Campo de Instrução de Gericinó - CIG (Uasg 160288) 
	131,89

	Pregão Eletrônico 35/2020 - Grupamento de Apoio do Galeão - GAP-GL (Uasg 120645) 
	110,00

	Item 8: COLETA, TRANSPORTE E DESTINAÇÃO FINAL de Óleo de cozinha usado. Com fornecimento em regime de comodato de 03 (três) BOMBONAS de 30 L (trinta litros) com tampa; que deverão estar devidamente identificados conforme legislação em vigor.

	Referência
	Preço unitário (R$/30 L) 

	Pregão Eletrônico 7/2020 - Instituto Militar de Engenharia - IME (Uasg 160327) 
	81,30
 (R$ 2,71/L) 

	Pregão Eletrônico 35/2020 - Grupamento de Apoio do Galeão - GAP-GL (Uasg 120645) 
	50,00

20.  Portanto, entende-se cabível a ciência do órgão quanto à inobservância ao disposto no § 1º do art. 5º da IN 73/2020 na pesquisa de preços que subsidiou o PE 30/2020.
DA CONSTRUÇÃO PARTICIPATIVA DAS DELIBERAÇÕES DO TRIBUNAL
21.  Considerando a complementariedade entre os quesitos 'c.1.1.' e 'c.1.2.', eles serão analisados em conjunto.
Item 'c.1.1': a apresentação de possíveis ações corretivas que poderão ser tomadas pela Baaf para prevenir ou corrigir os indícios de irregularidades detectados ou remover seus efeitos;
22.  Quanto à questão, a Baaf informou que (peça 78) :
a)   reitera o princípio do aproveitamento dos atos processuais, segundo o qual os atos independentes do ato viciado não perdem seus efeitos, preservando-se aqueles que não foram contaminados pelo vício anterior (p. 3) ;
b)   defende a anulação de todos os atos administrativos concernentes à fase externa da licitação, subsistindo somente os afetos à fase interna, para permitir a inclusão do componente 'destinação final' na planilha de composição de custos e para que a Administração proceda, com cautela, à aferição da equivalência entre volume (m³) e peso (tonelada) (p. 3) .
Item 'c.1.2': na hipótese de serem consideradas insuficientes, pelo Tribunal, as alternativas apresentadas pela unidade jurisdicionada, a manifestação quanto aos possíveis impactos da anulação do ato administrativo que recusou a proposta da empresa Delurb por inexequibilidade, bem como dos demais atos subsequentes, e posterior retomada do certame;
23.  Sobre o quesito, a Baaf apontou que (peça 78) :
a)   a Administração procederia às prorrogações dos contratos ainda em vigor a fim de garantir tempo hábil à retomada e conclusão do certame (p. 4) ;
b)   solicita, quando do julgamento do mérito da representação, especial atenção à possível solução elencada na resposta ao item 'c.1.1', acima.
Análise:
24.  A anulação do ato que declarou a inexequibilidade da proposta da empresa Delurb e o retorno do certame à fase de julgamento de propostas surgiu como uma possibilidade aventada pela Selog, com vistas ao aproveitamento dos atos administrativos que não haviam sido afetados pela irregularidade identificada nesta representação.
25.  A decisão pela revogação do certame está inserida na esfera de discricionariedade do gestor. Como alegado pelo órgão, tal opção permitirá a correção da planilha de composição de custos com a inclusão do item 'destinação final', não previsto no PE 30/2020, bem como a realização de análise mais aprofundada quanto à unidade de medida que será utilizada como critério de medição dos serviços que serão realizados a partir da contratação.
DA OITIVA DA LANDTEC
26.  Entre a análise realizada pela Selog constante peças 56-58 e a prolação do Despacho (peça 64) que determinou a suspensão cautelar do início da execução do contrato 34/2020, a empresa Landtec encaminhou a petição constante da peça 59, relatando fatos alusivos ao Mandado de Segurança 5083076-61.2020.4.02.5101/RJ, protocolado pela Delurb na Justiça Federal do Rio de Janeiro (JFRJ) . A empresa destacou que:
a)   a cautelar pleiteada pela Delurb foi indeferida em 15/12/2020;
b)   o pedido de reconsideração quanto ao indeferimento da liminar foi negado em 17/12/2020;
c)   a sentença de mérito, que denegou a segurança pleiteada, foi proferida em 24/2/2021;
d)   as decisões do TCU somente produzem coisa julgada na esfera administrativa, não vinculando a atuação do Poder Judiciário, que, exercendo sua função típica, denegou a segurança pleiteada pela Delurb.
27.  Requer a extinção da representação 'a fim de que se produza os efeitos da sentença proferida pelo juízo da 16ª Vara Federal do Rio de Janeiro'.
28.  Em 11/5/2021, a Landtec, em nova petição (peça 88) , informa a negativa de provimento aos Embargos de Declaração opostos pela Delurb Ambiental Ltda. nos autos do Mandado de Segurança 5083076-61.2020.4.025101/RJ e reforça o pedido de extinção da representação.
Análise:
29.  A improcedência do Mandado de Segurança ajuizado pelo representante na JFRJ, em razão do princípio da independência das instâncias, não representa impedimento à análise do TCU, no âmbito de sua competência constitucional, sobre as questões tratadas nestes autos.
30.  Na fundamentação da decisão pelo indeferimento da medida cautelar pleiteada no remédio constitucional referido, o magistrado salientou que
'[...], no presente caso, a demonstração de eventual incorreção da análise realizada pela Autoridade impetrada não pode ser realizada mediante prova documental pré-constituída, demandando, necessariamente, dilação probatória, em especial perícia técnica de natureza contábil, a fim de demonstrar a suposta exequibilidade da proposta refutada, o que sequer é admissível nessa estreita via mandamental.'
31.  Destaca-se que, até pela natureza da ação judicial manejada pela Delurb, que se destina à proteção de direito líquido e certo, que deve ser demonstrado de plano mediante provas pré-constituídas, não houve, por parte da JFRJ, avaliação mais aprofundada sobre as planilhas ofertadas tanto pela Delurb quanto pela Landtec. As análises promovidas pelo Tribunal no curso desta representação não só indicaram que os valores ofertados pela empresa representante eram compatíveis com a tabela de preços estipulada na Portaria Comlurb 4, de 14/8/2020, mas também que havia indícios de sobrepreço na proposta da empresa que fora declarada vencedora do PE 30/2020.
32.  Portanto, entende-se incabível a extinção da representação pleiteada pela Landtec.
DA NOVA MANIFESTAÇÃO DO REPRESENTANTE (peça 82) 
33.  Em 26/4/2021, o representante juntou nova petição ao processo (peça 82) , alegando que:
a)   nunca se esquivou de fornecer ao TCU todos os elementos necessários para que houvesse o livre convencimento no âmbito deste Tribunal (p. 3) ;
b)   a representação foi apresentada com base na independência constitucional e na competência desta Corte de Contas (p. 3) ;
c)   o Mandado de Segurança foi informado na peça inaugural da representação (p. 3) ;
d)   a sentença prolatada no Mandado de Segurança encaminhada pelo Comandante da Baaf não transitou em julgado, pois há embargos de declaração (peça 83) , opostos em 16/3/2021, pendente de julgamento (p. 3) ;
e)   considerando a independência entre as instituições e a competência dessa Corte de Contas, bem como a decisão baseada na reconhecida técnica constituída pela larga experiência deste Tribunal, imprestável, data máxima vênia, é a sentença proferida no âmbito do Mandado de Segurança citado, seja por não ter ocorrido o trânsito em julgado, seja pelo equivocado entendimento daquele Juízo, contrário à cristalina prova dos autos, que certamente será reconsiderado ou reformado pelas instâncias superiores (p. 4) ;
f)   não foi a primeira vez que a Delurb foi afastada ilegalmente de procedimentos licitatórios por órgãos das Forças Armadas, conforme se verifica, por exemplo, na indevida inabilitação ocorrida no PE 12/2020 do Grupamento de Apoio do Rio de Janeiro (GAP-RJ) , analisada pelo Tribunal no TC Processo 033.680/2020-5 (p. 4-5) ;
g)   no referido processo, o TCU determinou ao GAP-RJ que, caso desejasse dar continuidade ao certame, deveria retornar à fase de análise e julgamento das propostas, anulando o ato de desclassificação da Delurb (p. 5) ;
h)   o órgão acolheu a determinação do TCU e adjudicou o objeto à empresa representante (p. 5) ;
i)   requer ao Tribunal que determine à Baaf que proceda de igual forma, evitando o gasto de milhares de reais na realização de novo certame, de forma desnecessária e irrazoável (p. 5) ;
j)   com o prosseguimento do certame, celebrar-se-á contrato vantajoso para a Administração Pública, considerando a proposta apresentada pelo representante, que se compromete a manter o preço ofertado, mesmo cinco meses após a realização do procedimento licitatório e sucessivos aumentos nos preços dos combustíveis, insumo relevante na formação dos custos do presente caso (p. 6) ;
k)   é inegável a vantajosidade da anulação da recusa da proposta do representante por inexequibilidade e o prosseguimento do certame, com a consequente celebração do contrato (p. 6) ;
l)   requer que seja determinado à Baaf que adote as medidas necessárias à anulação do contrato 24/2020 e à celebração de contrato com a Delurb Ambiental Ltda. (p. 6) .
Análise:
34.  Em suma, o representante requer ao Tribunal que determine à Baaf anulação do ato administrativo que resultou na exclusão de sua proposta por inexequibilidade e de todos os atos subsequentes, com o retorno do PE 30/2020 à fase de avaliação de propostas, procedimento que, inclusive, foi aventado na instrução precedente (peça 56, p. 14) .
35.  Ocorre que, conforme já mencionado nesta instrução, o 'órgão defende a anulação de todos os atos administrativos concernentes à fase externa da licitação, subsistindo somente os afetos à fase interna' (peça 78, p. 3) , alternativa que, segundo a Baaf, permitiria a correção da planilha de composição de custos, com a inserção do item 'destinação final', e a aferição da equivalência entre as unidades de medida m³ e tonelada.
36.  O órgão, na manifestação constante da p. 8 da peça 46, informa sobre pedido de esclarecimento da Delurb quanto à inexistência de item específico para as despesas referentes à 'destinação final' dos resíduos na planilha de composição de custos anexa ao edital, importante e necessário para a perfeita execução do objeto. A equipe de apoio do órgão, concordando com o entendimento do licitante, informou que os campos necessários deveriam ser acrescidos à planilha. Ainda, segundo a Baaf, 'em que se pese o fato de o aludido insumo não ter sido incluído na correspondente planilha de custos, as licitantes envolvidas sabiam da essencialidade de se custear tal dispêndio, e o que comprova é o fato de todas elas terem incluído esta composição na elaboração do preço final' (peça 46, p. 8) .
37.  Segundo manifestação do próprio órgão, a ausência de item específico para as despesas com 'destinação final' não teria prejudicado a elaboração das propostas pelos licitantes, o que, em tese, permitiria o aproveitamento da licitação e evitaria a necessidade de se iniciar novamente toda a fase externa do certame e os custos inerentes, tanto os financeiros como os relativos à alocação de servidores para a tarefa.
38.  A divergência entre as unidades de medidas previstas no instrumento convocatório do PE 30/2020 e na Portaria Comlurb 4/2020 pode, de fato, ter causado alguma dúvida aos licitantes quando da elaboração de suas propostas. No entanto, não se vislumbram prejuízos incontornáveis relacionados à questão, pois é possível presumir que as empresas que atuam no setor, por deterem expertise na execução do serviço, são capazes de calcular, sem maior dificuldade, a equivalência entre m³ e tonelada.
39.  No entanto, a escolha pelo aproveitamento dos atos praticados no PE 30/2020 não afetados pela irregularidade observada ou pela revogação do certame é decisão que se insere na esfera de competência do gestor, a quem cabe avaliar as vantagens/desvantagens de cada possível solução e decidir por aquela que for considerada, de forma fundamentada, a mais adequada à satisfação do interesse público.
CONCLUSÃO
40.  Diante do exposto, os elementos constantes dos autos permitem, desde já, a avaliação quanto ao mérito da presente representação como procedente, uma vez que, conforme demonstrado nestes autos, houve equívoco da Baaf na conclusão quanto à inexequibilidade da proposta da Delurb apresentada no PE 30/2020, uma vez que o valor ofertado pela empresa e o previsto na Portaria Comlurb 4/2020 para a 'destinação final' do item 2 se mostraram compatíveis, caracterizando inobservância ao inciso II do art. 48 da Lei 8.666/1993.
41.  O órgão, para solução da controvérsia tratada nesta representação, em vez do retorno do certame à fase de julgamento de propostas, defende a anulação de todos os atos concernentes à fase externa da licitação e o aproveitamento apenas dos atos praticados na fase interna. Como destacado, entende-se que tal juízo está inserido na esfera decisória do gestor, a quem compete avaliar as possíveis medidas e adotar a que melhor se coaduna à satisfação do interesse público.
42.  Considerando o teor do subitem 'c.1.2' do parágrafo 23 do Despacho constante da peça 64, que, ao solicitar os comentários do gestor para fins de construção participativa das deliberações deste Tribunal, apontou como possível solução a anulação do ato administrativo que recusou a proposta da empresa Delurb por inexequibilidade, bem como dos demais atos subsequentes, e posterior retomada do certame, entende-se cabível determinar à Baaf que, caso opte pela continuidade do Pregão SPR 12/2020, adote as medidas ora mencionadas.
43.  Por fim, identificou-se que, apesar da existência de contratos vigentes nas próprias Organizações Militares destinatárias dos serviços licitados, com itens similares aos que seriam atendidos pela nova contratação e que poderiam servir como um dos parâmetros da estimativa de preços, a pesquisa de mercado que subsidiou o valor estimado do PE 30/2020 foi baseada exclusivamente em orçamentos fornecidos por empresas do ramo, em afronta ao § 1º do art. 5º da Instrução Normativa 73/2020, da Secretaria de Gestão do Ministério da Economia, que estabelece que, ao elaborar sua pesquisa de preços, o órgão licitante deve priorizar os parâmetros identificados no Painel de Preços e/ou em contratações similares realizadas por outros entes públicos. Para a questão, entende-se suficiente a ciência do órgão, para evitar que a falha volte a ocorrer em certames futuros.
 (...) 
Análise:
44.  Não haverá prejuízos quanto à prestação dos serviços objeto do PE 30/2020, tendo em vista a possibilidade prorrogação dos contratos atualmente vigentes durante o período necessário à retomada e conclusão do pregão em análise ou à realização de novo certame.
 (...) 
I. PROPOSTA DE ENCAMINHAMENTO
45.  Em virtude do exposto, propõe-se:
41.1.  conhecer da representação, satisfeitos os requisitos de admissibilidade constantes no art. 113, § 1º, da Lei 8.666/1993, c/c o art. 237, VII e parágrafo único, do RI/TCU, e no art. 103, § 1º, da Resolução - TCU 259/2014;
41.2.  no mérito, considerar a presente representação procedente;
41.3.  revogar a medida cautelar adotada;
41.4.  determinar à Base Aérea dos Afonsos - Baaf, com fundamento no art. 4º, I da Resolução - TCU 315/2020 que, no prazo de quinze dias, considerando a exclusão indevida da proposta da empresa Delurb Ambiental Ltda. Pregão Eletrônico 30/2020 por inexequibilidade, desclassificação que não atendeu ao disposto no inciso II do art. 48 da Lei 8.666/1993:
a)   adote as medidas necessárias ao saneamento da irregularidade, relativa à recusa indevida da proposta da empresa Delurb Ambiental Ltda., por inexequibilidade, destacando que decisão quanto à continuidade/revogação do certame está inserida na esfera decisória do gestor, a quem compete avaliar as possíveis alternativas e adotar, fundamentadamente, aquela que melhor se coaduna à satisfação do interesse público, informando ao TCU os encaminhamentos realizados; e
b)   caso opte pela continuidade do PE 30/2020, retorne à fase de análise e julgamento de propostas e anule o ato de recusa, por inexequibilidade, da proposta apresentada pela Delurb Ambiental Ltda. (CNPJ 24.219.106/0001¿49) , bem como os demais atos subsequentes, informando ao TCU os encaminhamentos realizados.
41.5.  dar ciência à Baaf, com fundamento no art. 9º, I, da Resolução - TCU 315/2020, sobre as seguintes impropriedades/falhas, identificadas no PE 30/2020, para que sejam adotadas medidas internas com vistas à prevenção de outras ocorrências semelhantes:
a)   pesquisa de mercado baseada exclusivamente em orçamentos fornecidos por empresas do ramo, desconsiderando até mesmo contratos com itens similares vigentes nas Organizações Militares que seriam atendidas pela nova contratação, em afronta ao § 1º do art. 5º da Instrução Normativa 73/2020, da Secretaria de Gestão do Ministério da Economia;
41.6.  informar à Baaf e ao representante do acórdão que vier a ser proferido, destacando que o relatório e o voto que fundamentam a deliberação ora encaminhada podem ser acessados por meio do endereço eletrônico www.tcu.gov.br/acordaos;
41.7.  arquivar os presentes autos, nos termos do art. 169, III, do RI/TCU, sem prejuízo de que a Selog monitore as determinações supra."
É o relatório.

8.1. Tabitha Neves dos Santos (OAB/RJ 223.210), representando Landtec Consultoria Ambiental e Serviços de Construção Civil Ltda.
8.2. Giorgio Pierson Oliboni (OAB/RJ 151.970), representando Delurb Ambiental Ltda.

Não atuou.

REPRESENTAÇÃO. REGISTRO DE PREÇOS PARA A CONTRATAÇÃO DE SERVIÇO DE RECOLHIMENTO, TRANSPORTE E DESTINAÇÃO FINAL DE RESÍDUOS. FALHAS NA CONDUÇÃO DA LICITAÇÃO. SUSPENSÃO CAUTELAR DO CONTRATO E DE ADESÃO À ATA DE REGISTRO DE PREÇOS. OITIVAS. PROCEDÊNCIA DA REPRESENTAÇÃO. REVOGAÇÃO DA CAUTELAR ADOTADA. DETERMINAÇÃO DE ANULAÇÃO DA DESCLASSIFICAÇÃO DA PROPOSTA DA REPRESENTANTE E DOS ATOS SUBSEQUENTES. RETORNO À FASE DE JULGAMENTO DAS PROPOSTAS DE PREÇO. CIÊNCIA. COMUNICAÇÕES.

REPRESENTAÇÃO (REPR)

Secretaria de Controle Externo de Aquisições Logísticas (Selog).

Trata-se de representação formulada pela empresa Delurb Ambiental Ltda.[footnoteRef:2], com pedido de medida cautelar, por meio da qual se noticiam possíveis falhas na condução do pregão eletrônico para registro de preços 30/2020, por menor preço global, conduzido pela Base Aérea dos Afonsos (Baaf) , com vistas à contratação de serviço de recolhimento, transporte e destinação final de resíduos. [2:  Peça 1.] 
Mediante despacho de 6/1/2021, conheci da peça apresentada pela referida empresa como representação, nos termos do art. 113, § 1º, da Lei 8.666/1993, c/c os arts. 235 e 237, VII, do RI/TCU.
Conforme instrução preliminar[footnoteRef:3], avaliou-se que o requisito da plausibilidade jurídica estaria presente, tendo em vista que: [3:  Peça 28.] 
a) o valor informado pela representante para o descarte do lixo extraordinário previsto no item 2 da planilha de custo constante do apêndice I (serviço de coleta, transporte e destinação final de resíduo classe IIA - lixo extraordinário) foi de R$ 72,55[footnoteRef:4], superior, portanto, aos valores estabelecidos na Portaria Comlurb 4/2020 (R$ 57,16 - vazamento de resíduos não perigosos classe IIA de órgãos públicos no CTR-Rio, em Seropédica, ou R$ 65,96 - vazamento de lixo extraordinário no CTR-Rio, em Seropédica) , de modo que restou indevida a declaração de inexequibilidade da sua proposta[footnoteRef:5]; [4:  Peça 23, p. 24.]  [5:  Peça 25.] 
b) além disso, a desclassificação da representante a partir de suposta falha na cotação de apenas um insumo se mostrou, em princípio, indevida, por se tratar de licitação por preço global, sendo que a sua proposta foi de R$ 1.987.137,44 e o valor estimado da licitação foi de R$ 3.100.537,63.
Embora presente o requisito da plausibilidade jurídica, manifestei-me de acordo com a análise da Selog, no sentido de que, naquela ocasião, estava afastado o pressuposto do perigo da demora, uma vez que o contrato 34/2020 havia sido assinado em 11/12/2020 e entrado em vigência no mesmo dia, e não havia sido admitida adesão à ata de registro de preços decorrente do certame[footnoteRef:6], o que tornava desnecessária medida cautelar para impedir eventual adesão. [6:  Item 4.1 da ata de registro de preços, peça 27, p. 2.] 
Além disso, estava caracterizado o perigo da demora reverso, tendo em vista que o serviço de coleta de resíduos, incluindo a coleta de lixo hospitalar, é essencial para o funcionamento da Base Aérea dos Afonsos.
Sendo assim, acolhi, naquela ocasião, a proposta da Secretaria de Controle Externo de Aquisições Logísticas (Selog) de indeferimento da concessão de medida acautelatória e autorizei a realização das oitivas e da diligência propostas pela Selog.
Após a análise dos novos elementos juntados aos autos pela Baaf, a Selog assinalou que o objeto licitado no pregão eletrônico 30/2020 concentraria serviços que, até o momento, seriam prestados em seis diferentes contratos. Embora a Baaf argumentasse que a centralização traria economicidade, a unidade instrutiva destacou o fato de que a soma dos contratos que seriam substituídos (R$ 1.693.449,75) era inferior não apenas ao valor homologado na licitação (R$ 2.621.936,00) , mas também ao valor do contrato 34/2020, firmado com a empresa Landtec Consultoria Ambiental e Serviços de Construção Ltda. (R$ 2.286.310,00) , representando acréscimos de 55% e de 35%, respectivamente.
Diante da diferença identificada, a unidade instrutiva entendeu necessário solicitar ao órgão que se pronunciasse quanto à economicidade da contratação.
Ressaltando que, quando da instrução preliminar, não havia nos autos a informação de que a execução dos serviços somente seria iniciada após o vencimento dos contratos mantidos pelo órgão com objeto similar, e tendo em vista que dois dos contratos que seriam substituídos estavam próximos de seus vencimentos (contratos 2/GAP-AF/DIAD/2017 e 3/GAP-AF/HAAF/2019, que finalizariam em 26/3/2021 e em 1º/4/2021 respectivamente) , a Selog assinalou que era iminente o início da execução dos serviços, com aparente sobrepreço, no âmbito do contrato 34/2020, caracterizando o perigo na demora.
Por sua vez, restava afastado o perigo da demora reverso, uma vez que, considerando o ano de formalização dos mencionados contratos, 2017 e 2019, haveria possibilidade de prorrogações, caso necessárias.
Acolhendo a proposta da unidade instrutiva, determinei, mediante despacho de 11/3/2021[footnoteRef:7], a suspensão cautelar do início da execução do contrato 34/2020, bem como da adesão à ata de registro de preços decorrente do pregão, até que houvesse deliberação definitiva desta Corte de Contas. [7:  Peça 64.] 
Adicionalmente, autorizei a promoção das oitivas da Baaf e da Landtec propostas.
A medida cautelar adotada, bem como as medidas acessórias mencionadas no despacho, foram referendadas pelo Tribunal por meio do Acórdão 575/2021-TCU-Plenário[footnoteRef:8]. [8:  Peça 70.] 
II
Em atendimento à determinação de suspensão cautelar, a Baaf respondeu que não deu início à execução do contrato 34/2020, sendo que, com vistas a evitar prejuízos à continuidade dos serviços, adotou como solução a prorrogação dos contratos vigentes[footnoteRef:9]. [9:  Peça 78.] 
Em relação à economicidade da contratação, a unidade jurisdicionada informou que o fato de o contrato 34/BAAF/2020 ter sido firmado em valores superiores à soma dos valores anuais dos contratos 2/GAP-AF/Dirad/2017, 16/GAP-AF/2017, 36/GAP-AF/2016, 3/GAP-AF/HAAF/2019, 58/GAP-AF/2018 e 34/GAP-RJ/VFAE/2015 decorreu da inclusão de serviços não contemplados em tais contratos (itens 3, 7 e 8) e ao aumento do quantitativo dos demais itens.
A Selog considerou que tais informações justificariam o aumento de despesa identificado na presente representação.
No entanto, destacou que, embora não se tratasse de questão diretamente relacionada ao questionamento realizado na oitiva, identificou inadequação na elaboração da pesquisa de preços que subsidiou o certame, propondo a realização de ciência ao órgão.
No que tange à apresentação de possíveis ações corretivas que poderão ser tomadas para prevenir ou corrigir os indícios de irregularidades detectados ou remover seus efeitos, a Baaf defendeu a anulação de todos os atos administrativos concernentes à fase externa da licitação, subsistindo somente os afetos à fase interna, o que permitiria, inclusive, realizar outros reparos no instrumento convocatório.
A Selog observou que já havia aventado a possibilidade de anulação do ato que declarou a inexequibilidade da proposta da empresa Delurb e o retorno do certame à fase de julgamento de propostas, com vistas ao aproveitamento dos atos administrativos que não afetados pela irregularidade identificada nesta representação. Acrescentou que a decisão pela revogação do certame está inserida na esfera de discricionariedade do gestor.
A unidade instrutiva esclareceu que, entre a instrução precedente e a prolação do despacho que determinou a suspensão cautelar do início da execução do contrato 34/2020, a empresa Landtec encaminhou petição, relatando fatos alusivos ao mandado de segurança 5083076-61.2020.4.02.5101/RJ, protocolado pela Delurb na Justiça Federal do Rio de Janeiro (JFRJ) [footnoteRef:10]. [10:  Peça 59.] 
Nesse sentido, a Landtec destacou que: a liminar pleiteada pela Delurb na esfera judicial foi indeferida em 15/12/2020; o pedido de reconsideração quanto ao indeferimento da liminar foi negado em 17/12/2020; a sentença de mérito, que denegou a segurança pleiteada, foi proferida em 24/2/2021. Assim, requereu a extinção da representação "a fim de que se produza os efeitos da sentença proferida pelo juízo da 16ª Vara Federal do Rio de Janeiro".
Posteriormente, a Landtec, em nova petição, informou a negativa de provimento aos embargos de declaração opostos pela Delurb Ambiental Ltda. nos autos do referido mandado de segurança e reforçou o pedido de extinção desta representação[footnoteRef:11]. [11:  Peça 88.] 
A Selog ressaltou, todavia, que a improcedência do mandado de segurança ajuizado pelo representante, em razão do princípio da independência das instâncias, não representa impedimento à análise do Tribunal, no âmbito de sua competência constitucional, sobre as questões tratadas nestes autos. Além disso, destacou que, "até pela natureza da ação judicial manejada pela Delurb, que se destina à proteção de direito líquido e certo, que deve ser demonstrado de plano mediante provas pré-constituídas, não houve, por parte da JFRJ, avaliação mais aprofundada sobre as planilhas ofertadas tanto pela Delurb quanto pela Landtec".
Adicionou que as análises promovidas pelo Tribunal no curso desta representação indicaram que os valores ofertados pela empresa representante eram compatíveis com a tabela de preços estipulada na Portaria Comlurb 4/2020, de modo que considerou incabível a extinção da representação pleiteada pela Landtec.
Por sua vez, a representante também juntou nova petição aos autos[footnoteRef:12], requerendo, em suma, que o Tribunal determinasse à Baaf anulação do ato administrativo que resultou na exclusão de sua proposta por inexequibilidade e de todos os atos subsequentes, com o retorno da licitação 30/2020 à fase de avaliação de propostas. A Selog pontuou que tal procedimento foi aventado na instrução precedente e que a escolha pelo aproveitamento dos atos praticados no pregão não afetados pela irregularidade observada ou pela revogação do certame é decisão que se insere na esfera de competência do gestor. [12:  Peça 82.] 
III
Considero pertinente a conclusão da unidade instrutiva, no sentido de que a proposta da representante foi indevidamente excluída, por suposta inexequibilidade de sua proposta de preços. Além de não ter sido verificada a cotação de item em valor inexequível, trata-se de licitação de menor preço global, na qual, para verificação da inexequibilidade, deve ser considerado o valor total da proposta.
Ressalto que não se mostra adequada a proposta da Baaf no sentido da anulação de todos os atos administrativos concernentes à fase externa da licitação, subsistindo somente os afetos à fase interna, para possibilitar a realização de ajustes no edital do pregão. Isso porque nem todos os atos praticados na fase externa da licitação se mostraram eivados de nulidades.
Nada impede, contudo, que a Baaf, ao realizar o saneamento da referida irregularidade, retornando à fase de análise e julgamento de propostas, promova as devidas alterações no instrumento convocatório que entender necessárias, ou, ainda, revogue o certame, de acordo com a avaliação da conveniência e oportunidade na adoção de tal providência. Caso haja alteração significativa de cláusulas editalícias, o instrumento convocatório deve ser republicado, com reabertura de prazos para apresentação de propostas.
Assim, acolho a proposta de considerar, no mérito, a presente representação procedente, revogar a medida cautelar adotada, determinar à Baaf a adoção das medidas necessárias para o saneamento da irregularidade verificada na realização do pregão eletrônico 30/2020, retornando à fase de análise e julgamento de propostas, anulando o ato de recusa da proposta apresentada pela representante, bem como expedir a ciência sugerida.
***
Diante do exposto, manifesto-me pela aprovação do acórdão que ora submeto à apreciação deste Colegiado.
TCU, Sala das Sessões, em 30 de junho de 2021.
Weder de Oliveira
Relator